臺灣士林地方法院刑事判決
110年度訴字第508號
公  訴  人  臺灣士林地方檢察署檢察官
被      告  陳文萱



選任辯護人  賴傳智律師
上列被告因違反個人資料保護法案件，經檢察官提起公訴（110
年度偵續字第57號），本院判決如下：
    主  文
陳文萱無罪。
    理  由
一、公訴意旨略以：被告陳文萱前於民國108年5月1日起，委託
    商佩瑜於每日7時30分許至18時30分許止，在新北市○○區○○
    路000巷0號4樓住處（下稱本案住處）照顧其子黃○皓（107
    年12月生）。嗣因商佩瑜照顧黃○皓時，不慎使黃○皓之頭部
    受有左側急性硬腦膜下出血、右側慢性硬腦膜下出血、視網
    膜出血等傷害，被告因而心生不滿，自108年7月25日起，於
    附表所示之臉書及批踢踢實業坊（下稱PTT）網站，以「溫
    蒂陳」、「黎小如」或「wendy0000000」之名稱，張貼如附
    表所示商佩瑜之夫即告訴人潘福來之姓名及照片、商佩瑜之
    女即告訴人潘柔君之照片等個人資料之文章，致生損害於告
    訴人潘福來、潘柔君（被告對商佩瑜所涉違反個人資料保護
    法罪嫌部分，業經檢察官為不起訴處分確定）。因認被告所
    為係犯違反個人資料保護法第20條第1項之規定而犯同法第4
    1條第1項之非公務機關違法利用個人資料罪嫌等語。
二、按犯罪事實應依證據認定之，無證據不得認定犯罪事實；又
    不能證明被告犯罪或其行為不罰者應諭知無罪之判決，刑事
    訴訟法第154條第2項、第301條第1項分別定有明文。
三、公訴意旨認被告涉犯上開非公務機關違法利用個人資料罪嫌
    ，無非係以被告於偵查時之供述、告訴代理人宋皇佑律師於
    偵查時之指訴及附表所示文章擷圖為其論據。
四、訊據被告陳文萱固坦承刊登如附表編號1至5、7至10所示文
    章，然堅詞否認有何非公務機關違法利用個人資料犯行，辯
    稱：我於108年5月1日起委請商佩瑜在本案住處托育照顧我
    兒子黃○皓，但商佩瑜竟將黃○皓摔到腦出血，因商佩瑜係在
    自宅照顧黃○皓，其同住家人即告訴人潘福來、潘柔君亦可
    能係導致黃○皓受傷之人，我不希望再有其他小孩受害，且
    當時我一直聯繫不上商佩瑜，因而在網路上陸續張貼如附表
    編號1至5、7至10所示文章，並無損害告訴人利益之意圖；
    另附表編號6所示文章為他人轉貼，與我無關等語，被告之
    辯護人則為被告辯護稱：被告係為免其他無辜被害人遭商佩
    瑜及其家人所害，因而在網路上刊登商佩瑜及告訴人2人之
    個人資料俾利公眾知悉，被告主觀上無損害他人利益之意圖
    ，不符合個人資料保護法第41條之要件等語，經查：
㈠、被告於108年5月1日起委託商佩瑜在本案住處照顧其子黃○皓
    ，嗣因商佩瑜照顧黃○皓時，不慎使黃○皓受有頭部外傷性硬
    腦膜下出血等傷害；被告分別於附表編號1至5、7至10所示
    時間，張貼如附表編號1至5、7至10所示文章之事實，業據
    被告坦承不諱（見本院110年度訴字第508號卷〈下稱本院卷〉
    第48頁至第49頁），並有108年4月19日保母在宅托兒契約、
    汐止國泰綜合醫院病危通知書、插管說明書暨同意書、緊急
    傷病患轉診同意書、臺北榮民總醫院手術同意書、108年6月
    28日診斷證明書、黃○皓治療照片、附表編號1至5、7至10所
    示文章擷圖及本院109年度易字第314號刑事判決在卷可佐（
    見臺灣士林地方檢察署109年度他字第3594號卷〈下稱他卷〉
    第10頁至第15頁、第17頁至第23頁、第25頁至第30頁、臺灣
    士林地方檢察署110年度偵續字第57號卷第29頁至第36頁 、
    本院110年度審訴字第789號卷第47頁至第63頁），此部分事
    實，首堪認定。公訴意旨固認被告另有刊登如附表編號6所
    示文章云云，然為被告所否認，且附表編號6所示文章係臉
    書暱稱「黎小如」之人所刊登，核與被告係使用臉書暱稱「
    溫蒂陳」帳戶不同，有上開文章擷圖在卷可參（見他卷第17
    頁至第26頁），公訴人復未提出其他積極證據證明被告刊登
    附表編號6所示文章之事實，是其所指上情，自難採信。
㈡、個人資料保護法所指「個人資料」，係指自然人之姓名、出
    生年月日、國民身分證統一編號、護照號碼、特徵、指紋、
    婚姻、家庭、教育、職業、病歷、醫療、基因、性生活、健
    康檢查、犯罪前科、聯絡方式、財務情況、社會活動及其他
    得以直接或間接方式識別該個人之資料，個人資料保護法第
    2條第1款定有明文。經查：
　⒈附表編號1至5、7、9至10所示文章中，有關告訴人潘福來與
    商佩瑜之全身合照及所加註「惡質保母（商）和他老公（潘
    ）」、「右：潘福來」等文字，足以辨識及特定告訴人潘福
    來之特徵、姓名及其與商佩瑜間之家庭關係，自屬告訴人潘
    福來之個人資料。至公訴意旨另認上開文章中所載地址亦屬
    告訴人潘福來之個人資料，然地址僅係間接識別之個人資料
    ，在無其他資料供連結比對之情形下，單純之聯絡地址，不
    足以識別特定個人，而參諸附表編號1至5、7、9至10所示文
    章內容，實已明確記載上開地址為商佩瑜之聯絡地址，尚不
    足使一般人將上開地址與告訴人潘福來聯絡資料產生連結，
    自難認屬告訴人潘福來之個人資料。
　⒉附表編號8所示文章中，有關告訴人潘柔君臉部、上半身照片
    ，並加註「潘xx」、「媽媽是虐嬰保母（商佩瑜）」等文字
    ，足以辨識、特定告訴人潘柔君之特徵及與商佩瑜間母女關
    係，核屬告訴人潘柔君之個人資料。
㈢、按「非公務機關對個人資料之蒐集或處理，除第六條第一項
    所規定資料外，應有特定目的，並符合下列情形之一者：三
    、當事人自行公開或其他已合法公開之個人資料。七、個人
    資料取自於一般可得之來源。但當事人對該資料之禁止處理
    或利用，顯有更值得保護之重大利益者，不在此限」，個人
    資料保護法第19條第1項第3款、第7款定有明文。又非公務
    機關對個人資料之利用，除第6條第1項所規定資料外，應於
    蒐集之特定目的必要範圍內為之，同法第20條第1項前段亦
    有明定，是一般個人資料之利用，應受目的原則之限制。查
    被告所刊登上開告訴人潘福來與商佩瑜間之合照、告訴人潘
    柔君之照片，均係取自於商佩瑜在通訊軟體LINE上公開之大
    頭貼、告訴人潘柔君在臉書上公開照片，業經被告供述明確
    （見本院卷第43頁），核與告訴人2人陳述相符（見本院卷
    第69頁至第70頁），而有關告訴人2人之姓名及與商佩瑜間
    之家庭關係，則係被告委請商佩瑜在自宅照顧其幼子往來過
    程中，極易蒐集而取得之資料，固可認屬告訴人2人在社會
    生活中自行、合法公開，或被告取自一般可得來源之個人資
    料，然告訴人2人就上開資料仍保有個人自主控制之資訊隱
    私權，並非被告蒐集後，即得任意利用。被告未經告訴人2
    人同意，且未於蒐集之特定目的之必要範圍內，利用上開個
    人資料，復無個人資料保護法第20條第1項但書所定之其他
    例外情形，應已違反個人資料保護法第20條第1項規定。
㈣、按意圖為自己或第三人不法之利益或損害他人之利益，而違
    反個人資料保護法第6條第1項、第15條、第16條、第19條、
    第20條第1項規定，或中央目的事業主管機關依第21條限制
    國際傳輸之命令或處分，足生損害於他人者，處5年以下有
    期徒刑，得併科新臺幣1百萬元以下罰金，個人資料保護法
    第41條定有明文。該條所稱「意圖為自己或第三人不法之利
    益」，應限於財產上之利益；至所稱「損害他人之利益」，
    則不限於財產上之利益（最高法院109年度台上大字第1869
    號刑事裁定參照）。準此，單純違反個人資料保護法第20條
    之行為，並非當然成立同法第41條之罪，尚須行為人主觀上
    有「為自己或第三人不法之利益」或「損害他人之利益」之
    意圖，始足當之。查：
　⒈本件檢察官起訴書犯罪事實欄並未記載所起訴被告犯行主觀
    上意圖係「為自己或第三人不法之利益」或「損害他人之利
    益」，且經被告於偵查及本院審理時供稱：其刊登如附表編
    號1至5、7至10所示文章係希望公眾注意商佩瑜摔傷其子之
    事，避免再有無辜被害人受害，並無侵害告訴人2人之惡意
    等語（見他卷第45頁、本院卷第95頁），參以附表編號1至5
    、7至10所示文章內容，皆係在表達商佩瑜摔傷其子黃○皓、
    事後不聞不問一事，且於各文章末記載「不要再有下一位無
    辜的寶寶」、「深怕再有下一位無辜的寶寶」、「以免再有
    無辜的嬰兒受傷」、「別再有其他嬰兒落入此人手裡」、「
    避免其他無辜寶寶受害」等情，顯然被告刊登上開文章之目
    的，確係為呼籲公眾重視保母照顧嬰兒不周一事，則其主觀
    上是否具有「為自己或第三人不法之利益」或「損害他人之
    利益」之意圖，已屬可疑。 
  ⒉公訴檢察官於論告時雖稱：被告將告訴人2人之中文姓名及其
    等與商佩瑜間之關係等個人資料張貼於臉書，造成社會大眾
    公審，顯然侵害告訴人2人之名譽等語（見本院卷第105頁至
    第106頁），然觀諸附表編號1至5、7至10所示文章內容：「
    礙於這個保姆還是在網路平台刊登廣告…資訊：商xx」、「
    無良保姆…商佩瑜」、「惡質保姆：商佩瑜」、「虐嬰的保
    姆（商佩瑜）」等情，顯見被告指摘之對象皆為商佩瑜，並
    無惡意誣攀告訴人2人虐嬰或貶損告訴人2人之情事，自難認
    被告刊登上揭文章，主觀上有損害告訴人2人名譽之意圖。
    又參以被告所刊登告訴人2人之照片及姓氏，皆為告訴人2人
    或商佩瑜已公開於網路上之資訊，有商佩瑜刊登保母廣告、
    商佩瑜使用通訊軟體LINE對話紀錄擷圖在卷可參（見本院卷
    第31頁、第63頁），且為告訴人2人所不否認（見本院卷第7
    0頁），則上開資訊既為告訴人2人已公開資訊，自難認被告
    前揭所為，有侵害告訴人2人隱私權之虞；另被告所刊登告
    訴人潘福來之姓名及告訴人2人與商佩瑜間之家庭成員關係
    ，實屬一般日常往來極易取得資訊，尚與個人資料保護法第
    2條第1款所列國民身分證統一編號、護照號碼、指紋、病歷
    、醫療、基因、性生活、健康檢查、犯罪前科、聯絡方式、
    財務狀況等個人資料有別，縱使一般人將告訴人2人之樣貌
    與商佩瑜家庭成員資訊產生連結，亦不至使告訴人2人之隱
    私、名譽受到嚴重侵害，則被告刊登上開文章之目的是否係
    為損害告訴人2人之利益，自屬可疑。從而，本件檢察官既
    未具體說明被告違反個人資料保護法第20條之行為究竟有何
    「為自己或第三人不法利益」或「損害他人利益」之意圖，
    亦未提出積極證據以實其說，自不能以被告違反前揭規定即
    遽認其該當個人資料保護法第41條之構成要件而科以刑事處
    罰。
五、綜上所述，依公訴人所提前揭證據，尚不足使本院就被告確
    有為公訴意旨所指非公務機關違法利用個人資料罪嫌，達於
    通常一般人均不致有所懷疑，而得確信其為真實之程度，自
    屬不能證明被告犯罪，則依前揭規定及說明，自應為無罪之
    諭知，以昭審慎。　　
據上論斷，應依刑事訴訟法第301條第1項前段，判決如主文。
本案經檢察官蔡啟文提起公訴，檢察官余秉甄到庭執行職務。
中　　華　　民　　國　　111 　年　　5 　　月　　31　　日
                  刑事第二庭 審判長法  官  黃于真
　　　　　　　　　
                                   法  官  張兆光
　　　　　　　　　　　　　　　　　 
                                   法  官  何松穎        
以上正本證明與原本無異。　           
如不服本判決應於收受送達後20日內向本院提出上訴書狀，並應
敘述具體理由。其未敘述上訴理由者，應於上訴期間屆滿後20日
內向本院補提理由書( 均須按他造當事人之人數附繕本) 「切勿
逕送上級法院」。
因疫情而遲誤不變期間，得向法院聲請回復原狀。
                                    書記官  王鼎亦
中　　華　　民　　國　　111 　年　　5 　　月　　31　　日
附表：
編號 帳號 刊登時間/網站 貼文內容 有關個人資料部分 告訴人 1 溫蒂陳 108年9月7日 在臉書「汐止集團」網站 一、文字： （代PO） 礙於這個保姆還是在網路平台刊登廣告 把我的寶寶摔到腦出血、視網膜出血引發癲癇 每天摔1-2次！！ 緊急開腦、無麻醉的狀態縫頭皮 因失血過多造成身體失溫緊急輸血 為了讓更多汐止人看到 請大家幫忙分享 不要再有下一位無辜的寶寶 （附上她在網路上的廣告 資訊：商xx 住建成路（非常台北翡翠社區 二、圖片： 潘福來與商佩瑜之全身合照照片1張 一、圖片：（潘福來與商佩瑜之全身合照照片） 二、文字：住建成路（非常台北翡翠社區） 潘福來 2 溫蒂陳 108年10月4日在臉書「汐止集團」網站 一、文字： （代PO） 礙於這個保母還是在網路平台刊登廣告 把我的寶寶摔到腦出血、視網膜出血引發癲癇 每天摔1-2次，緊急開腦、無麻醉的狀態縫 頭皮 因失血過多造成身體失溫 大量輸血 為了讓更多汐止人看到 「請容許我在這裡再分享給更多朋友知道」 請大家幫忙分享，拜託拜託 深怕再有下一位無辜的寶寶 資訊：商xx 住建成路（非常台北翡翠社區P棟 圖2為該名惡質保姆在網路上的廣告 圖5為他承認每天摔的內容對話 二、圖片： 潘福來與商佩瑜之全身合照1張（註記：惡質保姆（商）和他老公（潘）） 一、圖片：（潘福來與商佩瑜之全身合照照片），並註記「惡質保姆（商）和他老公（潘）」 二、文字：住建成路（非常台北翡翠社區P棟 潘福來 3 溫蒂陳 109年2月3日 在臉書「汐止集團」網站 一、文字： 再次放在本社團！ 讓更多人能注意這個無良保姆 提醒大家留意住在建成路 「非常台北翡翠社區」P棟保姆商佩瑜 把嬰兒摔到腦出血引發癲癇 才四個月就開顱，目前還在早療 對方現在人間蒸發 請大家幫忙轉傳 以免再有無辜的嬰兒受傷 圖一（左：商佩瑜、右：潘福來） 圖二：承認的對話 圖三：寶寶在加護病房 二、圖片： 潘福來與商佩瑜之全身合照1張（註記：惡質保姆（商）和他老公（潘）） 一、圖片：（潘福來與商佩瑜之全身合照），並註記「惡質保姆（商）和他老公（潘）」 二、文字：圖一（左：商佩瑜、右：潘福來） 潘福來 4 溫蒂陳 109年4月9日 在臉書「汐止集團」網站 一、文字： 代PO 《最新：商佩瑜已被起訴》 大家好～ 為了讓更多人能注意這個無良保姆 提醒大家留意住在建成路 「非常台北翡翠社區」P棟的保姆 姓名：商佩瑜（已被起訴） 電話：0000000000 地址：汐止區建成路178巷2號4樓 把嬰兒摔到腦出血引發癲癇 才四個月就開頭顱、插管、輸血 目前還在早療 對方現在人間蒸發 請大家幫忙轉傳 以免再有無辜的嬰兒受傷 相信老天爺一定會讓惡人有惡報 圖一（左：商佩瑜、右：潘福來） 圖二：寶寶在加護病房 圖三：承認的對話 二、圖片： 潘福來與商佩瑜之全身合照1張（註記：惡質保姆（商）和他老公（潘）） 一、圖片：（潘福來與商佩瑜之全身合照照片），並註記「惡質保姆（商）和他老公（潘）」 二、文字：「住在建成路『非常台北翡翠社區』p棟4樓的保姆，姓名……地址：汐止區建成路178巷2號4樓、圖一（左：商佩瑜、右：潘福來）」 潘福來 5 溫蒂陳 109年4月10日在臉書「汐止集團」網站 一、文字： 代PO 《最新：商佩瑜已被起訴》 大家好～ 為了讓更多人能注意這個無良保姆 提醒大家留意住在建成路 「非常台北翡翠社區」P棟的保姆 姓名：商佩瑜（已被起訴） 電話：0000000xxx 地址：汐止區建成路178巷 把嬰兒摔到腦出血引發癲癇 才四個月就開頭顱、插管、輸血 目前還在早療 對方現在人間蒸發 請大家幫忙轉傳 以免再有無辜的嬰兒受傷 相信老天爺一定會讓惡人有惡報的 圖一（左：商佩瑜、右：潘福來） 圖二：寶寶在加護病房 圖三：承認的對話 二、圖片： 潘福來與商佩瑜之全身合照1張（註記：惡質保姆（商）和他老公（潘）） 一、圖片：（潘福來與商佩瑜之全身合照照片），並註記「惡質保姆（商）和他老公（潘）」 二、文字：「住在建成路『非常台北翡翠社區』p棟4樓的保姆，姓名……地址：汐止區建成路178巷2號4樓、圖一（左：商佩瑜、右：潘福來）」 潘福來 6 黎小如 109年4月10日 下午12時26分在臉書「內湖&松山&南港&汐止…」網站 一、文字： ＃代PO 《最新：商＊瑜已被起訴》 大家好～ 為了讓更多人能注意這個無良保姆 提醒大家留意住在建＊路 「非常台＊翡＊社區」＊棟的保姆 姓名：商＊瑜（已被起訴） 電話：0000000xxx 地址：汐止區建＊路 把嬰兒摔到腦出血引發癲癇 才四個月就開頭顱、插管、輸血 目前還在早療 對方現在人間蒸發 請大家幫忙轉傳 以免再有無辜的嬰兒受傷 相信老天爺一定會讓惡人有惡報的 圖一（左：商＊瑜、右：潘＊來） 圖二：寶寶在加護病房 圖三：承認的對話 二、圖片：  潘福來與商佩瑜之全身合照1張 一、圖片：（潘福來與商佩瑜之全身合照照片），並註記「惡質保姆（商）和他老公（潘）」 二、文字：「住在建成路『非常台北翡翠社區』p棟4樓的保姆，姓名……地址：汐止區建成路178巷2號4樓、圖一（左：商佩瑜、右：潘福來）」 潘福來 7 溫蒂陳 109年5月15日 下午11時2分在臉書「爆料公社」網站 一、文字： 代PO 希望大家幫忙分享！ 別再有其他嬰兒落入此人手裡！ 惡質保姆：商佩瑜 地址：汐止區建成路178巷2號4樓 每天摔嬰兒1-2次 害嬰兒腦出血縫近20針 二、圖片： 潘福來與商佩瑜之全身合照1張（註記：惡質保姆（商）和他老公（潘）） 一、圖片：（潘福來與商佩瑜之全身合照照片），並註記「惡質保姆（商）和他老公（潘）」 二、文字：「地址：汐止區建成路178巷2號4樓」 潘福來 8 溫蒂陳 109年4月17日在臉書「汐止集團」網站 一、文字： 請問有網友認識她嗎？（潘xx) 媽媽是虐嬰的保姆（商佩瑜） 如果有人認識她可否幫忙聯絡？ 因保母虐嬰後就人間蒸發 完全沒有關心小孩狀況 連醫藥費都不賠 （請幫忙轉貼避免其他無辜寶寶受害） 二、圖片： 潘柔君臉部及上半身照片共2張 一、圖片：（潘柔君臉部及上半身照片2張） 二、文字：「請問有網友認識她嗎（潘XX），媽媽是虐嬰保母（商佩瑜）」 潘柔君 9 wendy0000000 108年9月1日 下午10時48分在PTT網站 一、文字： 礙於這位保姆還是在網路平台上刊登廣告 在五月份把我寶寶摔到腦出血引發癲癇 緊急開腦、無麻醉狀態縫頭皮 我考慮許久決定公開她的資訊 姓名：商佩瑜 電話：0000000000 地址：汐止區建成路178巷2號4樓（非常台北翡翠社區P棟 二、圖片： 潘福來與商佩瑜之全身合照1張 一、圖片：（潘福來與商佩瑜之全身合照照片） 二、文字：「地址：汐止區建成路178巷2號4樓（非常台北翡翠社區p棟」 潘福來 10 wendy0000000 109年4月9日 下午7時47分在PTT網站 一、文字： 首先！真的很謝謝媽寶版善良熱心的許多媽媽 去年五月份我的寶寶被摔到腦出血 在此版有許多熱心的媽媽提供我母奶還有幫我集氣推文的媽媽們 謝謝你們！萬般感謝！ 今天收到起訴書了！對方已被檢察官起訴 如果可以的話請大家幫忙分享給汐止區的家長們 以免她再度殘害其他無辜的孩子！ 《最新：商佩瑜已被起訴》 大家好～為了讓更多人能注意這個無良保姆 提醒大家留意住在建成路 「非常台北翡翠社區」P棟4樓的保姆 姓名：商佩瑜（已被起訴） 電話：0000000xxx 地址：汐止區建成路 把嬰兒摔到腦出血引發癲癇 才四個月就開頭顱、插管、輸血 目前還在早療 對方現在人間蒸發 請大家幫忙轉傳 以免再有無辜的嬰兒受傷 相信老天爺一定會讓惡人有惡報的 圖一（左：商佩瑜、右：潘福來） 圖二：寶寶開刀後虛弱插管 二、圖片： 潘福來與商佩瑜之全身合照（註記：惡質保姆（商）和他老公（潘）） 一、圖片：（潘福來與商佩瑜之全身合照照片），並註記「惡質保姆（商）和他老公（潘）」 二、文字：「地址：汐止區建成路」、「圖一（左：商佩瑜、右：潘福來）」 潘福來